臺灣臺南地方法院臺南簡易庭民事判決
109年度南簡字第1716號
原      告  羅建評  



被      告  雅士園管理委員會

法定代理人  李聰敏  
上列當事人間返還不當得利事件，本院於民國110年1月20日言詞
辯論終結，判決如下：
    主  文
一、原告之訴駁回。
二、訴訟費用由原告負擔。
    事實及理由
一、程序事項：按訴狀送達後，原告不得將原訴變更或追加他訴
    。但請求之基礎事實同一者、擴張或減縮應受判決事項之聲
    明者、不甚礙被告之防禦及訴訟之終結者，不在此限，民事
    訴訟法第255條第1項第2、3、7款定有明文。又不變更訴訟
    標的，而補充或更正事實上或法律上之陳述者，非為訴之變
    更或追加，同法第256條亦定有明文。次按，原告於判決確
    定前，得撤回訴之全部或一部；但被告已為本案之言詞辯論
    者，應得其同意。訴之撤回應以書狀為之；但於期日，得以
    言詞向法院或受命法官為之，同法第262條第1、2項復有明
    定。前揭規定於簡易訴訟程序均適用之，此觀同法第436條
    第2項規定自明。原告提起本件起訴時，訴之聲明係以「一
    、被告應於個月內負責修繕漏水問題獲提出其他具體解決方
    案，如若未於2個月內修繕，由本人自行找廠商修復並向管
    會請款。二、訴訟費用由被告負擔。三、願供擔保請准宣告
    假執行。」，因原告上開訴之聲明之內容不明確，經本院於
    109年12月17日當庭諭知，原告即變更訴之聲明為「一、被
    告應給付原告新臺幣8萬元。二、訴訟費用由被告負擔。」
    。核原告所為變更訴訟標的部分，合於前揭規定，程序上亦
    無不合，應予准許。
二、原告起訴主張：原告所有之臺南市○區○○00街00巷00號5樓（
    下稱系爭房屋）位於南紡雅士園大樓頂樓（下稱雅士園大樓
    ），自民國84年起即開始漏水，其他住戶均已搭建鐵皮雨遮
    防水防熱，惟當時部分住戶均主張頂樓有使用權，反對自行
    搭建鐵皮，是以原告自民國（下同）84年起共於系爭房屋之
    頂樓鋪設PU防水層2次、柏油防水層1次、側牆防水、高壓灌
    注4次，前後已花費約180,000元，惟迄今仍然時常漏水，猶
    未改善。另原告曾於108年度提議請被告即雅士園管理委員
    會（下稱管委會）修繕系爭房屋，管委會於108年度8月4日
    提案討論未同意，決議須由本人自行修繕系爭房屋，以比照
    其他住戶搭建鐵皮遮雨棚，且須符合建築法。然原告曾請示
    内政部營建署，經内政部營建署以108年10月21日營署建字
    第OOOOOOOOOO號函及98年1月20日營署建管字第OOOOOOOOOO
    號函函覆原告，既系爭房屋頂樓目前住戶主張為共用部分，
    依公寓大廈管理條例第10條第2項規定，應由被告負責修繕
    。原告爰提起本訴，請求判令被告給付原告施作防水工程之
    費用新臺幣（下同）80,000元。
三、被告部分：雅士園大樓係於70年間由訴外人ＯＯ企業公司起造
    並開始預售，而在預售期間就一直對所有承購者強調頂樓是
    屬於購買五樓者保管使用。且於71年2月17日取得使用執照
    後，就有OO號O樓及OO號O樓住戶立即對頂樓進行增建，嗣後
    OO號O樓、OO號O樓、OO號O樓、OO號O樓及OO號O樓亦已於頂
    樓搭建遮雨棚，僅有原告所有之系爭房屋頂樓現尚未搭建遮
    雨棚，故依照房屋買賣契約約定內容以及現有住戶使用狀況
    來看，雅士園大樓頂樓部分均屬5樓住戶之約定專用部分。
    既原告所有之系爭房屋頂樓為約定專用部分，自應由原告負
    擔修繕、管理、維護之義務，則系爭房屋頂樓若有漏水情事
    ，亦應由其自行負責修繕。被告並聲明：請求駁回原告之訴
    。
四、得心證之理由：
　㈠關於公寓大廈私權之認定，迭有修正前民法第799條、公寓大
    廈管理條例、修正後民法第799條等三個時期生效之法源，
    其中民法第799條係於98年1月23日修正，公寓大廈管理條例
    係於84年6月28日公布，同年月30日施行。本件之雅士園大
    樓係由臺南市政府工務局於71年2月17日核發使用執照（南
    司簡調卷第57頁），為現行民法第799條規定修正公布前及
    公寓大廈管理條例施行前即已建築完成。是本件法律適用應
    以98年1月23日修正前民法第799條之規定為據，核先敘明。
　㈡按當事人主張有利於己之事實者，就其事實有舉證之責任，
    民事訴訟法第277 條定有明文。又各當事人就其所主張有利
    於己之事實，均應負舉證之責，故一方已有適當之證明者，
    相對人欲否認其主張，即不得不更舉反證。原告於起訴原因
    已有相當之證明，被告對渠主張，如抗辯不實並提出反對之
    主張者，則被告對渠反對之主張，亦應負證明之責，此為舉
    證責任分擔之原則。若被告於抗辯事實並無確實證明方法，
    僅以空言爭執者，當然認定其抗辯事實之非真正，而應為被
    告不利益之裁判，有最高法院19年上字第2345號、18年上字
    第2855號、1679號判例意旨可佐。原告為臺南市○區○○00街0
    0巷00號5樓雅士園大樓之住戶，被告則為雅士園大樓依公寓
    大廈管理條例成立之管理委員會，原告主張其為系爭房屋頂
    樓因長久使用、熱漲冷縮、結構老化及地震影響，磁磚受擠
    壓而凸起、龜裂，導致樓頂防水層破裂，原告之房屋室內天
    花板漏水等語，業據提出現場照片、估價單及報價單等件為
    證，被告且不爭執上開證據之真正，堪認原告此部分主張，
    尚屬有據。
  ㈢次按修正前民法第799條前段規定：「數人區分一建築物，而
    各有其一部者，該建築物及其附屬物之共同部分，推定為各
    所有人之共有..」，依上開規定，區分所有建築物分成兩大
    部分，其一是由區分所有人「各有之一部」（即專有部分）
    ；其二為各區分所有人共有之「該建築物及附屬物之共有部
    分」（即共有部分）。另按契約固須當事人互相表示意思一
    致始能成立，但所謂互相表示意思一致，不限於當事人直接
    為之，其經第三人為媒介而將當事人互為之意思表示從中傳
    達而獲致意思表示一致者，仍不得謂契約未成立。公寓大廈
    之買賣，建商與各承購戶分別約定，該公寓大廈之共有部分
    或其基地之空地由特定共有人使用者，除別有規定外，應認
    共有人間已合意成立分管契約。倘共有人已按分管契約占有
    共有物之特定部分，他共有人嗣後將其應有部分讓與第三人
    ，除有特別情事外，其受讓人對於分管契約之存在，通常即
    有可得而知之情形，而應受分管契約之拘束，最高法院96年
    度台上字第2025號 、99年度台上字第2278號判決意旨可稽
    。查被告主張南紡企業股份有限公司於預售雅士園大樓房地
    時，於房屋預定買賣合約書第4條第3項約定：「五樓屋頂，
    歸五樓住戶保管使用。」（本院卷第101頁）等語，足認系
    爭房屋之屋頂部分，約定由五樓住戶即原告與全體住戶約定
    由原告專用等語，業據提出房屋預定買賣合約書1份（本院
    卷第97-106頁）為證，況原告對上開契約書之內容亦不爭執
    ，堪認為真實；又原告雖稱其係於78年間方購入系爭房屋，
    惟依上開判決意旨，該分管契約對原告亦生效力。是以，原
    告與雅士園大樓住戶應已就系爭房屋頂樓部分定有分管契約
    ，被告稱系爭房屋屋頂部分即屬原告約定專用部分，尚非無
    據。
  ㈣復按公寓大廈管理條例施行前已取得建造執照之公寓大廈，
    於區分所有權人會議訂定規約前，以第60條規約範本視為規
    約。但得不受第7條各款不得為約定專用部分之限制，公寓
    大廈管理條例第55條第2項亦有明文。末按共有物分管契約
    係共有人就共有物管理方法所成立之協議，依民法第820條
    第1項規定，應由共有人全體共同協議訂定之。其未定有分
    管期限者，因終止分管契約係關於共有物管理方法之變更，
    自須經共有人全體同意，始得為之，最高法院89年度台上字
    第585號、99年度台上字第1191號判決意旨參照。查雅士園
    大樓雖於公寓大廈管理條例施行後，雖依照公寓大廈管理條
    例第55條、第60條之規定召開區分所有權人會議，成立管理
    委員會並訂立管理規約，惟未見原告提出雅士園大樓變更屋
    頂約定專用部分為共有部分之管理規約，且亦無證據證明分
    管契約業經雅士園大樓全體共有人同意終止，依上開意旨，
    上開分管契約仍有效存在。
　㈤揭諸上開說明，原告雖自他人處買受系爭房屋，然建商與原
    承購戶分別約定專用部分之分管契約存在，對於原告及其他
    買受之受讓人仍存在，而均應受分管契約之拘束，是以系爭
    建物約定專用契約其效力並未合法終止，揭諸上開法律規定
    及說明，系爭頂樓約定專用之分管契約既仍屬有效，則約定
    專用部分之修繕、維護，仍應由約定專用部分之使用人即原
    告負責，並由原告負擔該部分修繕、維護之費用。原告主張
    系爭建物頂樓部分為共有部分，被告應支付原告所支出修繕
    系爭頂樓漏水之修繕費用等語，尚屬無據。從而，原告請求
    被告給付頂樓漏水之修繕費用80,000元，為無理由，應予駁
    回。
五、按訴訟費用，由敗訴之當事人負擔；法院為終局判決時，應
    依職權為訴訟費用之裁判，民事訴訟法第78條及第87條第1
    項分別定有明文。經核本件訴訟費用額為1,000元（即第一
    審裁判費），而原告之請求為無理由，爰依上開規定確定原
    告應負擔之訴訟費用如主文第2項所示。
六、本件事證已明，兩造其餘攻擊防禦方法，於判決結果無影響
    ，故不一一論列，附此敘明。
七、據上論結，原告之訴為無理由，並依民事訴訟法第78條，判
    決如主文。　　　
中　　華　　民　　國　　110 　年　　2 　　月　　3　　日
                    臺南簡易庭    法　官  侯明正
以上正本係照原本作成。
如不服本判決，應於判決送達後20日內，向本院提出上訴狀並表
明上訴理由，如於本判決宣示後送達前提起上訴者，應於判決送
達後20日內補提上訴理由書（須附繕本）。
中　　華　　民　　國　　110 　年　　2 　　月　　3　　日
                                  書記官  陳世明